【裁判字號】    96,簡,884
【裁判日期】    970421
【裁判案由】    綜合所得稅
【裁判全文】
臺北高等行政法院判決
                                     96年度簡字第00884號
原      告  甲○○
被      告  財政部臺北市國稅局
代  表  人  凌忠嫄（局長）住同上
訴訟代理人  乙○○
上列當事人間因綜合所得稅事件，原告不服財政部中華民國96年
9 月21日臺財訴字第09600270400 號（案號：第00000000號）訴
願決定，提起行政訴訟，本院判決如下：
    主  文
原告之訴駁回。
訴訟費用由原告負擔。
    事實及理由
一、程序說明：
    本件因屬不服行政機關所為補稅及罰鍰處分而涉訟，其標的
    之金額為新臺幣（下同）97,507元，系爭稅額係在200,000
    元以下，依行政訴訟法第229 條第1 項第1 款、第2 款、第
    2 項規定及司法院民國（下同）92年9 月17日（92）院臺廳
    行一字第23681 號令，應適用簡易程序，本院並依同法第23
    3 條第1 項規定，不經言詞辯論，逕行裁判。
二、事實概要：
    原告及其配偶、受扶養親屬於93年度有營利、執行業務、薪
    資、機會中獎之獎金所得合計2,199,984 元，已超過當年度
    規定免稅額及標準扣除額之合計數，依所得稅法第71條第1
    項規定應辦理綜合所得稅結算申報，惟未辦理（依同條第2
    項前段規定，僅個人全年綜合所得總額不超過當年度規定之
    免稅額及標準扣除額之合計數者，始得免辦結算申報），經
    被告所屬文山稽徵所初查發現，乃按納稅義務人有配偶者核
    定標準扣除額為67,000元，並以95年12月19日第0000000000
    號綜合所得稅核定通知書檢附稅額繳款書補徵稅額69,707元
    ，另以95年12月19日Ｚ0000000000000號處分書檢附罰鍰繳款
    書，按應補徵稅額69,707元處0. 4倍罰鍰27,800元（計至百
    元止）。原告不服，主張其93年度採用網路申報，確依畫面
    指示上傳申報資料並已繳納稅款13,806元，被告所屬文山稽
    徵所竟指未申報，且以標準扣除額核定並處罰鍰，實有未合
    ，應依所附單據改按列舉扣除額核定云云，申請復查。案經
    被告審查認為：原告未能提示完成網路申報回執聯或載有稽
    徵機關收件戳記及日期之申報收件回執資料，主張不符事實
    ；另原告93年度未依規定辦理結算申報，依所得稅法規定，
    不適用列舉扣除額，原查核定標準扣除額67,000元及按應補
    徵稅額69,707元處0.4 倍罰鍰27,800元並無不合，遂以96年
    4 月19日財北國稅法二字第0960216922號復查決定予以駁回
    ，未獲變更（下稱原處分）。原告仍表不服，提起訴願，亦
    遭決定駁回，遂提起本件行政訴訟。
三、當事人聲明：
（一）原告聲明：
    1.訴願決定及原處分均撤銷。
    2.訴訟費用由被告負擔。
（二）被告聲明：
    1.駁回原告之訴。
    2.訴訟費用由原告負擔。
四、兩造爭點要領：
（一）原告主張之理由：
    1.原告於94年5 月31日凌晨零點18分，經由網路以銀行信用
      卡繳款，稽徵機關並於一週後即94年6 月7 日收款入帳，
      鮮有人自願繳款而不申報者，稽徵機關若有檢核系統，發
      現異常後即可速通知原告再送件申報，不至於延遲近一年
      半後始指原告未申報，稽徵機關難認全無過失。
    2.依93年度綜合所得稅結算電子申報繳稅系統單機版「計算
      及上傳」信用卡繳稅畫面顯示：「選擇信用卡繳稅後，請
      按申報資料上傳鈕開始繳稅」，與「申報資料上傳」鈕均
      在同一畫面，原告已按「申報資料上傳鈕」並傳送出信用
      卡繳稅等相關資料，現又認原告「未申報」，顯與上開畫
      面顯示之訊息矛盾，被告之稽徵機關難認全無過失，似尚
      不足以證明原告有過失。依稽徵機關之說法：信用卡繳稅
      係另一畫面連結至信用卡公司，繳稅後須回到原畫面係連
      結稽徵機關再傳送申報書始完成申報一節，顯與93年度綜
      合所得稅結算電子申報繳稅系統單機版「計算及上傳」信
      用卡繳稅畫面「3.請按下鈕上傳申報資料申報資料上傳（
      鈕）」所顯示之訊息矛盾。依93年度綜合所得稅結算電子
      申報繳稅系統單機版「計算及上傳」信用卡繳稅畫面顯示
      之訊息，係先上傳申報資料，後才開始信用卡繳稅，原告
      既已繳稅，又被指為未申報，尚難為一般人觀念所能接受
      。原告已依畫面指示按「申報資料上傳鈕」，並已完成信
      用卡繳稅，亦不能認為原告確有過失。
    3.嘗聽聞「網路報稅，陷阱重重」，被告所稱有可能信用卡
      繳稅成功、但申報失敗一節，對照93年度綜合所得稅結算
      電子申報繳稅系統單機版「計算及上傳」信用卡繳稅畫所
      顯示訊息係先申報資料上傳、後信用卡繳稅，如此畫面訊
      息對照被告說法，確係陷阱。被告所提供之報稅系統程式
      與畫面所顯示之訊息確有齟齬，稽徵機關亦難認無過失。
      參酌網路知識相關資料，已有多人有相同情形，確是陷阱
      重重，稽徵機關為節省人力物力大力推銷網路申報，原告
      配合之並已自行繳納稅款，如果此情又被指為未申報加罰
      鍰，將導致民怨，如再經報章、媒體、民意代表等披露質
      詢，對稽徵機關推廣網路申報將有負面影響，並影響機關
      之信譽。
    4.原告因未保存相關申報資料致陷目前困境，惟此屬舉證責
      任問題，不能逕認為網路申報時有何過失，原告於94年6
      月中曾思及是否將相關單據送至稽徵機關、或等候稽徵機
      關通知後即刻補送，因一直未接到稽徵機關通知，嗣查詢
      信用卡所繳稅款已經扣款完成，乃認為93年度所得稅相關
      業務均已告一段落，致未再向稽徵機關查詢（如前所述，
      稽徵機關亦未即時通知原告），然此應屬網路申報後之後
      續檢送文件動作，尚不能逕認網路申報本身有過失。憲法
      規定人民有納稅的義務，通俗的說法就是要「繳錢」，申
      報是手段，繳款是最終目的，而今納稅義務人原告除每月
      扣繳10,000餘元外，既已於規定期限內，於94年5 月31日
      經由網路以銀行信用卡繳款，被告之稽徵機關並於一週後
      即94年6 月7 日收款入帳，既已將錢送入國庫，廣義言之
      ，應屬「已申報」，與「未申報未繳款」之情形實不相同
      。嗣因網路傳輸發生狀況，姑且不論何方過失，似不應將
      本件不利益完全由納稅義務人原告單方面承擔，並指納稅
      義務人原告為「未申報」、且逕以一般扣除額核定後、再
      加上罰鍰，殊有違通常情理與一般國民的法律感情，難為
      一般國民接受，至多僅能依短漏報之規定處理。
    5.原告依現有單據再為申報結果之應補繳稅額與93年度上述
      信用卡補繳數額極為接近（因部分單據散失），益可證明
      原告93年度綜合所得稅確係依規定誠實申報。或有狡黠之
      徒繳納一點點稅金，不傳申報書，藉詞已申報云云，嗣被
      查出後才補繳之投機手法，但此狡黠之情甚易個案察覺，
      與守法申報之人民應分別而論，在被告亦有過失情形，期
      在合於情、理、法，及便民前提，本件應可依短漏報之規
      定許以列舉扣除額方式處理。原告係響應被告財政機關宣
      導網路報稅，國家既已收到稅金，結果並予列舉扣除計算
      相近，則國家並無稅金損失，現因申報書迷路，卻要在處
      罰納稅義務人原告，則被告稽徵機關之「已繳納稅金但申
      報書未收到」之程式畫面及流程設計者亦應負責。
    6.依所得稅法第110 條第2 項之「納稅義務人未依本法規定
      自行辦理結算申報」，所稱「未申報」似可包括下列各情
      形：
      (1)納稅義務人故意不依傳統方式辦理申報（紙本）送件，
        亦未以網路上傳申報資料，不繳納任何稅款（故意，完
        全不理不睬）。
      (2)納稅義務人未依傳統方式辦理申報（紙本）送件，亦未
        以網路上傳申報資料，但僅繳納極小比例之部分稅款（
        故意，誆稱已申報）。
      (3)納稅義務人以網路上傳申報資料未成功，亦未繳納任何
        稅款（完全未盡納稅義務，過失情節較重）。
      (4)納稅義務人以網路上傳申報資料未成功，且僅繳納極小
        比例之部分稅款（過失情節亦重）。
      (5)納稅義務人以網路上傳申報資料未成功，但已繳納大部
        分之稅款（所繳稅款與事後核算極為接近，過失情節輕
        微）。
      (6)納稅義務人以網路上傳申報資料未成功，但已繳納全部
        稅款（無須補徵稅額，似不得依所得稅法第110 條第2
        項罰鍰，過失情節更輕微）。
      (7)納稅義務人故意不依傳統方式辦理申報（紙本）送件，
        亦未以網路上傳申報資料，但已繳納全部稅款（無須補
        徵稅額，似不得依所得稅法第110 條第2 項罰鍰，故意
        ）。
      (8)原告依現有單據計算結果為：應補稅額14,856元÷應納
        稅額204,532=7.26% ，應屬上述第5 項所繳稅款與事後
        核算極為接近，過失情節輕微之情節，但被告將之與第
        1 項故意完全不理不睬者同視，不許依列舉扣除額補稅
        ，復依未申報及應補稅額之內部標準罰鍰，自非事理之
        平，且有違比例原則、平等原則。
    7.被告就網路申報作業之程式設計及畫面文字有明顯之錯誤
      ：被告於97年2 月27日鈞院準備程序期日所提電子申報流
      程，共有七個步驟，其中第一頁畫面：「選擇信用卡繳稅
      後，請按申報資料上傳鈕開始繳稅」，「＊申報資料上傳
      成功，才算完成申報手續」，「3.請按下鈕上傳申報資料
      →申報資料上傳（鈕）」等文字，併在同一畫面，被告庭
      稱按步驟之鈕後，實係開始信用卡繳稅等語。可見：
      (1)「選擇信用卡繳稅後，請按申報資料上傳鈕開始繳稅」
         ，正確訊息為「選擇信用卡繳稅後，請按信用卡繳稅
         鈕開始繳稅」。
      (2)「3.請按下鈕上傳申報資料→申報資料上傳（鈕）」等
        文字，其正確訊息文字應為：「3.請按下鈕開始信用卡
        繳稅→信用卡繳稅（鈕）」。
      (3)至於「＊申報資料上傳成功，才算完成申報手續」等文
        字，應挪至步驟之畫面，如同95年度已修正之畫面始
        為正確。
      (4)另第三頁畫面步驟「上傳」鈕，應改為「申報資料上
        傳」鈕。
      (5)綜上所述，被告設計之畫面，明顯的有四項錯誤訊息或
        文字，甚至一個畫面就有三項錯誤，不僅是疏失或不完
        整，而是明顯的錯誤。此項錯誤文字，使納稅義務人按
        了該「申報資料上傳鈕」即步驟，實係開始信用卡繳
        稅，並未曾上傳申報資料，致多人墜入陷阱，因金額不
        多或恐訟累，多自認倒霉，被告於97年2 月27日鈞院準
        備程序亦曾脫口而出「這種情形很多」等語，而不肯做
        任何讓步或和解，恐他人效法。然原告認行政機關有錯
        當勇於認錯，被告將一切之不利益全由原告承擔，原告
        認本件具原則上之重要性，乃起訴祈司法機關導正行政
        機關錯誤之觀念。又原告雖於91、92年度以信用卡繳納
        網路申報成功，但不代表被告不必為其93年度上開錯誤
        畫面負責。其次，「信用卡繳稅」與「申報資料上傳」
        其實可以設計為一個按鈕，按一個鈕同時傳送，如果有
        一項未傳成功，就回傳顯示全部未傳成功，以今之電腦
        科技，應屬程式設計可以辦到之事，俾免納稅義務人再
        蹈陷阱，被告此部分程式設計亦非完善、便民。又按上
        開步驟上傳鈕後，如當時正塞機、或等候時間過久，
        會跳至何畫面，或毫無任何提示，被告就此亦未曾提出
        任何說明，亦未證明其確無過失。原告嗣後未將列舉扣
        除額等單據送達被告機關，縱有過失，但此與申報係屬
        兩事。被告明知納稅義務人有可能「繳稅成功、但申報
        失敗」，自有義務另設計檢核功能，於「收到稅款、但
        未收到申報書」時，顯示異常，及時通知納稅義務人限
        期補正，若不補正即可罰鍰，使納稅義務人有機會修正
        其過失。今被告機關於收到原告所繳稅款入帳後，即不
        再置理，一年餘之後即執「未收到申報書」為由，直指
        原告「未申報」，並著令以一般扣除額補稅再加罰鍰，
        其不檢討其網路申報程式上之錯誤與瑕疵，將一切不利
        益推由納稅義務人，更足見行政機關就其主管業務之權
        力上的傲慢。
    8.所得稅法第110 條第1 項係處罰未盡完全納稅義務，同條
      第2 項則係處罰未申報及未盡納稅義務者，惟並不盡然如
      此，如前述如已繳納全部稅款但因故意或過失完全未申報
      ，既無須補徵稅額，似不得依所得稅法第110 條第2 項罰
      鍰。從而該條第2 項並非單純處罰未申報，尚須「未申報
      、且未繳納足額或接近足額之稅款」。但原告已繳納大部
      分稅款，而申報書則係在網路迷路，似應依該條第1 項、
      而非第2 項辦理，此部分尚有研究餘地。所得稅法第110
      條第1 項、第2 項立法時，似未考慮到將來會盛行網路申
      報，亦未考量被告設計之程式易導致「繳稅成功、申報失
      敗」情事，從而稽徵機關主管、解釋所得稅法，自應與時
      俱進，考量納稅義務人之實際情形。今被告稽徵機關將原
      告之情，與上述貳之一故意完全不理不睬者同視，將法律
      作最苛於原告之解釋，更顯示其行政機關之本位主義，只
      將法律作最嚴苛之解釋，而不問解釋結果是否合乎情、合
      乎理，自已侵害納稅義務人之財產權、平等權。被告所提
      鈞院95年度簡字第496 號前案，係屬判決而並非判例，尚
      無實務上之拘束力，又法院判決關於法令適用上之闡釋，
      有時因探討法律之真義，期求適應實際上客觀的社會情勢
      起見，不能一成不變，為鼓勵法律觀念之進步，舊有規定
      不能合理解決新生問題爭訟時，實務上容許有不同之法律
      見解，如具有原則上之重要性，因不同見解而促成討論，
      乃有決議、判例解釋等（縱有決議、判例、解釋，尚可經
      由一定程序變更見解）。因此在未經法定程序統一見解（
      如作成解釋、判例、決議）前，實務上容許不同之法律見
      解，使法官本於確信之見解，以求個案之公平正義，此凡
      民、刑、行政訴訟皆是如此。
    9.綜上所述，本件被告就網路申報之畫面訊息文字有顯然的
      錯誤，相關程式設計亦有瑕疵，就所得稅法第110 條第2
      項「未申報」之解釋，範圍太寬鬆而不盡妥適，對其自己
      設計之網路申報陷阱視而不見，未體察網路申報各情與傳
      統紙本申報不同而妥為解釋，致對納稅義務人過苛。縱人
      民因過失而未盡行政義務仍不能免罰，但行政機關未區分
      故意、重大過失、輕微過失，而為不同程度之後續處理，
      竟將原告屬輕微過失，與故意不申報不繳稅之情形，為完
      全相同之處理並處0.4 倍之罰鍰，顯有違比例原則、平等
      權，及有礙納稅義務人之財產權與名譽。
（二）被告主張之理由：
    １.標準扣除額：
      (1)按「按前三條規定計得之個人綜合所得總額，減除下列
        免稅額及扣除額後之餘額，為個人之綜合所得淨額…二
        、扣除額：納稅義務人就下列標準扣除額或列舉扣除額
        擇一減除…依第七十一條規定應辦理結算申報而未辦理
        ，經稽徵機關核定應納稅額者，均不適用第一項第二款
        第二目列舉扣除額之規定。」為所得稅法第17條第1項
        第2 款前段及第3 項所明定。次按「當事人主張事實須
        負舉證責任。倘其所提出之證據不足為主張事實之證明
        ，自不能認其主張之事實為真實。」最高行政法院（89
        年7 月1 日改制前為行政法院，下同）36年度判字第16
        號著有判例。又「93年度綜合所得稅之標準扣除額，納
        稅義務人…有配偶者6 萬7 千元。」為財政部92年12月
        9 日臺財稅字第0920456703號公告在案。
      (2)原告93年度未辦理結算申報，被告按納稅義務人有配偶
        者核定標準扣除額67,000元。原告主張93年度採用網路
        申報，確依畫面指示上傳申報資料並已繳納稅款13,806
        元，被告竟指其未申報，且以標準扣除額核定，請准依
        所附單據改按列舉扣除額核定云云。
      (3)查綜合所得稅係採結算申報制，即納稅義務人應將當年
        度內構成綜合所得總額之各類所得，自行計算並完納應
        納之稅捐，於申報期間內，填具申報書，向稅捐稽徵機
        關辦理綜合所得稅結算申報，此乃稅法賦予納稅義務人
        辦理申報之義務；次按以信用卡方式繳納綜合所得稅者
        ，限以納稅義務人本人或其配偶名義持有之信用卡，透
        過電話語音或網際網路，輸入持卡人身分證統一編號、
        應自繳稅額、信用卡卡號及有效期限，取得發卡機構核
        發之授權號碼後，再將授權號碼填載於綜合所得稅結算
        申報書或鍵入申報軟體，是納稅義務人以信用卡方式完
        成繳納稅款後，仍須將結算申報書向稽徵機關辦理申報
        收件或上傳申報資料至稽徵機關之受理網站資料庫，方
        完成報稅手續。經查本件依原告提示之轉帳納稅作業交
        易明細資料查詢等資料，僅能證明其已依前述信用卡繳
        稅步驟，取得發卡機構核發之授權號碼，繳納稅款，惟
        原告未能提示完成網路申報回執聯或載有稽徵機關收件
        戳記及日期之申報收件回執，仍難證明其已完成結算申
        報手續。從而被告以原告未依規定完成93年度綜合所得
        稅結算申報，依首揭所得稅法第17條第3 項規定，自無
        同法條第1 項第2 款第2 目列舉扣除額規定之適用，乃
        依同條款第1 目規定，採標準扣除額方式，並按財政部
        公告當年度標準扣除額金額，核定扣除額為67,000元，
        並無違誤。
    2.罰鍰：
      (1)按「納稅義務人應於每年五月一日起至五月三十一日止
        ，填具結算申報書，向該管稽徵機關，申報其上一年度
        內構成綜合所得總額…之項目及數額，以及有關減免、
        扣除之事實，並應依其全年應納稅額減除…扣繳稅額及
        可扣抵稅額，計算其應納之結算稅額，於申報前自行繳
        納。」「納稅義務人未依本法規定自行辦理結算申報，
        而經稽徵機關調查，發現有依本法規定課稅之所得額者
        ，除依法核定補徵應納稅額外，應照補徵稅額，處三倍
        以下之罰鍰。」為所得稅法第71條第1 項前段及第110
        條第2 項所明定。次按「納稅義務人利用本要點規定之
        電子憑證查詢、下載之所得資料或向各地區國稅局辦理
        臨櫃查詢之所得資料，均僅供申報時參考，如尚有其他
        來源之所得資料，仍應依法辦理申報；納稅義務人未依
        規定辦理申報致有短報或漏報情事者，應依所得稅法及
        其相關規定處罰。」為綜合所得稅電子結算申報作業要
        點參、三、（三）所規定。
      (2)原告、配偶及受扶養親屬陳偉華93年度有營利、執行業
        務、薪資、機會中獎之獎金所得合計2,199,984 元，已
        超過當年度規定免稅額及標準扣除額之合計數，未辦理
        綜合所得稅結算申報，有各類所得資料可稽，被告按應
        補徵稅額69,707元處0.4 倍罰鍰27,800元。原告主張確
        有申報，不應處罰云云，查本件原告因未完成結算申報
        ，依所得稅法第17條第3 項規定無法以列舉扣除額方式
        核定扣除；又原告於網路填報資料完成後並未依電腦畫
        面指示列印列舉扣除額明細表並附相關憑證寄至稅捐稽
        徵機關，亦難卸其過失之責。被告僅按原告以列舉扣除
        額申報及標準扣除額申報之差額予以補稅並處罰鍰，已
        自繳稅額經扣款部分並未處罰，揆諸首揭規定並無不合
        。
    3.綜上所述，本件原處分及訴願決定均無違誤。
五、心證要領：
（一）
    1.按「按前三條規定計得之個人綜合所得總額，減除下列免
      稅額及扣除額後之餘額，為個人之綜合所得淨額：…二、
      扣除額：納稅義務人就下列標準扣除額或列舉扣除額擇一
      減除外，並減除特別扣除額：…依第七十一條規定應辦理
      結算申報而未辦理，經稽徵機關核定應納稅額者，均不適
      用第一項第二款第二目列舉扣除額之規定。」「納稅義務
      人應於每年五月一日起至五月三十一日止，填具結算申報
      書，向該管稽徵機關，申報其上一年度內構成綜合所得總
      額或營利事業收入總額之項目及數額，以及有關減免、扣
      除之事實，並應依其全年應納稅額減除暫繳稅額、尚未抵
      繳之扣繳稅額及可扣抵稅額，計算其應納之結算稅額，於
      申報前自行繳納。中華民國境內居住之個人全年綜合所得
      總額不超過當年度規定之免稅額及標準扣除額之合計數者
      ，得免辦結算申報。但申請退還扣繳稅款及可扣抵稅額者
      ，仍應辦理申報。」「納稅義務人未依規定期限辦理結算
      申報者，稽徵機關應即填具滯報通知書，送達納稅義務人
      ，限於接到滯報通知書之日起十五日內補辦結算申報；其
      逾限仍未辦理結算申報者，稽徵機關應依查得之資料或同
      業利潤標準，核定其所得額及應納稅額，並填具核定稅額
      通知書，連同繳款書，送達納稅義務人依限繳納；嗣後如
      經調查另行發現課稅資料，仍應依稅捐稽徵法有關規定辦
      理。綜合所得稅納稅義務人及使用簡易申報書之小規模營
      利事業，不適用前項催報之規定；其逾期未申報者，稽徵
      機關應即依查得之資料或同業利潤標準，核定其所得額及
      應納稅額，通知依限繳納；嗣後如經稽徵機關調查另行發
      現課稅資料，仍應依稅捐稽徵法有關規定辦理。」「納稅
      義務人未依本法規定自行辦理結算申報，而經稽徵機關調
      查，發現有依本法規定課稅之所得額者，除依法核定補徵
      應納稅額外，應照補徵稅額，處三倍以下之罰鍰。」為所
      得稅法第17條第1 項第2 款前段、第3 項、第71條第1 項
      、第2 項、第79條及第110 條第2 項所明定。
    2.次按，行政程序法第159 條規定：「本法所稱行政規則，
      係指上級機關對下級機關，或長官對屬官，依其權限或職
      權為規範機關內部秩序及運作，所為非直接對外發生法規
      範效力之一般、抽象之規定。行政規則包括下列各款之規
      定︰一、關於機關內部之組織、事務之分配、業務處理方
      式、人事管理等一般性規定。二、為協助下級機關或屬官
      統一解釋法令、認定事實、及行使裁量權，而訂頒之解釋
      性規定及裁量基準。」行政機關為行使法律所授與裁量權
      ，在遵循法律授權目的及範圍之內，必須實踐具體個案正
      義，惟顧及法律適用的一致性，符合平等對待原則，乃訂
      定行政裁量準則作為下級機關行使裁量權之準則，既能實
      踐具體個案之正義，又能實踐行政的平等對待原則，非法
      律所不許。稅捐主管機關財政部為使辦理裁罰機關對違章
      案件之裁罰金額或倍數有一客觀之標準可資參考，乃於81
      年8 月23日頒訂具有裁量性質之稅務違章案件裁罰金額或
      倍數參考表。觀諸該表所示，其分別就稅捐稽徵法、綜合
      所得稅、營利事業所得稅、貨物稅、菸酒稅、營業稅等稅
      務違章案件之不同情節，訂定不同之處罰額度；復就行為
      人是否已補繳稅款、是否以書面或於談話筆（紀）錄中承
      認違章事實及何時承認、短漏報所得是否屬已填報扣免繳
      憑單、股利憑單及緩課股票轉讓所得申報憑單之所得等減
      輕或加重處罰事由有所規定；此外，依其使用須知第4 點
      規定：「本表訂定之裁罰金額或倍數未達稅法規定之最高
      限或最低限，而違章情節重大或較輕者，仍得加重或減輕
      其罰，至稅法規定之最高限或最低限為止，惟應於審查報
      告敘明其加重或減輕之理由。」另賦予處罰機關得就特殊
      情節者（包括故意或過失程度不一者），可按案情輕重彈
      性地在稅法規定範圍內，分別作加重或減輕其罰之處理。
      可知上開稅務違章案件裁罰金額或倍數參考表除作原則性
      或一般性裁量基準外，另有例外情形之裁量基準，與法律
      授權目的尚無牴觸。從而，該參考表有關「綜合所得稅稅
      目第110 條第2 項」部分：「一、未申報所得屬已填報扣
      免繳憑單、股利憑單及緩課股票轉讓所得申報憑單之所得
      者：處所漏稅額０˙四倍之罰鍰。二、未申報所得非屬已
      填報扣免繳憑單、股利憑單及緩課股票轉讓所得申報憑單
      之所得者：處所漏稅額一倍之罰鍰。（未申報所得如同時
      有屬已填報扣免繳憑單、緩課股票轉讓所得申報憑單及股
      利憑單暨非屬上開所得者，其所漏稅額之處罰倍數分別按
      各該所得比例計算。）」自得作為稅捐稽徵機關裁處之依
      據，允無疑義。
（二）上開事實概要欄所述之事實，除後列爭點之事項外，其餘
      為兩造所不爭執，並有原處分書、核定稅額繳款書、違章
      案件罰鍰繳款書、被告所屬文山稽徵所95年12月19日第00
      00000000號綜合所得稅核定通知書、91年度及92年度綜合
      所得稅核定通知書、被告95年12月19日Ｚ0000000000000號
      處分書、90年度、91年度、92年度、93年度及94年度綜合
      所得稅籍資料清單、轉帳納稅作業交易明細資料查詢、93
      年度綜合所得稅結算電子申報繳稅系統單機版繳納取款委
      託書畫面、稅額計算上傳與列印資料畫面及信用卡繳稅畫
      面、相關網路資訊、奉獻收據、中央公教貸款繳息清單、
      房屋擔保借款繳息清單、捐款收據、保險費繳納證明單、
      公教人員保險暨全民健康保險自費保險費證明書、醫療費
      用收據、電子申報繳稅整體資訊作業綜合所得稅結算電子
      申報繳稅教育訓練手冊、綜合所得稅電子結算申報作業順
      序畫面、信用卡繳稅流程畫面、依現有單據申報結果之計
      算表、線上繳款書資料查詢、財稅資料中心程式目的與規
      格說明、代碼編碼說明、光碟資料等件分別附原處分卷、
      訴願卷及本院卷可稽，為可確認之事實。
（三）歸納兩造上開之主張，本件之爭執重點厥為：原告是否已
      完成93年度綜合所得稅結算申報手續？原告有無本件違章
      之故意或過失？被告所設計網路申報之流程是否有瑕疵？
      原告可否據以主張減輕或免除違章責任？被告所核定補徵
      稅額及所處罰鍰，有無違誤？是否違反比例原則及平等權
      ？茲分述如下：
    1.本件原告及其配偶、受扶養親屬於93年度有營利、執行業
      務、薪資、機會中獎之獎金所得合計2,199,984 元乙情，
      為前開所確認之事實。原告及其配偶、受扶養親屬個人全
      年綜合所得總額既已超過當年度規定免稅額及標準扣除額
      之合計數，依所得稅法第71條第1 項、第2 項規定，即應
      辦理該年度之綜合所得稅結算申報，惟未申報（詳後說明
      ），則被告即得按同法第79條第2 項規定，依查得之資料
      核定其所得額及應納稅額。
    2.雖原告主張渠經由網路以銀行信用卡繳款，稽徵機關並於
      一週後即94年6 月7 日收款入帳一節，雖為被告所不否認
      。然查：綜合所得稅納稅義務人之申報義務與繳納義務有
      別，此觀諸所得稅第110 條第1 、2 項將已辦理結算申報
      而有短漏報情事、未自行辦理結算申報而經查獲依法核定
      補徵應納稅額者，分別訂定裁罰標準即明，故不得僅以完
      成繳納所得稅之義務即得謂其申報義務業已解除。
    3.另按，行政訴訟法第136 條立法理由謂：「行政訴訟之種
      類增多，其舉證責任自應視其訴訟種類是否與公益有關而
      異。按舉證責任，可分主觀舉證責任與客觀舉證責任。前
      者指當事人一方，為免於敗訴，就有爭執之事實，有向法
      院提出證據之行為責任；後者指法院於審理最後階段，要
      件事實存否仍屬不明時，法院假定其事實存在或不存在，
      所生對當事人不利益之結果責任。本法於撤銷訴訟或其他
      維護公益之訴訟，明定法院應依職權調查證據，故當事人
      並無主觀舉證責任。然職權調查證據有其限度，仍不免有
      要件事實不明之情形，故仍有客觀之舉證責任。至其餘訴
      訟，當事人仍有提出證據之主觀舉證責任，爰規定除本法
      有規定者外，民事訴訟法第二百七十七條之規定於本節準
      用之。」從立法理由觀察，其判定行政訴訟是否有舉證責
      任的問題，端以該訴訟類型是否涉及公益為斷，像撤銷訴
      訟或其他維護公益的訴訟，因有公益色彩，法律乃明文規
      定法院負有調查證據的職責，故當事人並無主觀的舉證責
      任（按其定義係指證據提出責任），應由法院依職權調查
      可以證明訟爭事實的證據。反之，若不具有公益性質，如
      與民事訴訟法相同的確認及給付訴訟，則仍有證據提出責
      任。惟不管是否為有關公益性質的訴訟，亦無論是否採行
      職權調查主義，其證據的調查不免時有所盡，要件事實不
      明的情形仍有可能發生，故需有客觀的舉證責任，為此乃
      規定本法仍準用民事訴訟法第277 條。又民事訴訟法第27
      7 條前段規定：「當事人主張有利於自己之事實者，就其
      事實有舉證之責任。」該法文既未明定何者對原告有利，
      何者對被告有利，故仍有賴舉證責任分配學說的輔助說明
      才能加以釐清。實務據此歸納舉證責任分配之原則略如：
      1.主張法律關存在者，就該法律關係之存在事實負舉證責
      任；否認法律關係存在者，就此消極事實不負舉證責任；
      2.主張法律關係變更或消滅者，就該主張法律關係變更或
      消滅之事實負舉證責任；3.主張變態事實者，就其事實負
      舉證責任；反之主張常態事實者，就其事實不負舉證責任
      等。本件係有關原告是否已依所得稅法第71條第1 項規定
      完成個人綜合所得稅之結算申報義務者，從證據掌控或利
      益歸屬之觀點言之，被告在查無任何原告之申報記錄之後
      ，若原告仍不提示其蓋有稽徵機關收件章之申報書或函件
      執據，法院即無從依職權調查，揆諸上開說明，本件自應
      由主張已完成申報程序之原告負擔客觀的舉證責任。然原
      告始終不否認無法提示任何申報之證據證明（以網際網路
      申報綜合所得稅，必然收到回傳之完成申報訊息、檔案編
      號及收執聯，詳後說明），此觀原告於復查、訴願及起訴
      時之相關書狀即可知，此外，本件復查無其他積極證據足
      資證明原告業已申報，則此無法證明之不利益結果即應歸
      諸原告。
    4.復按，為便利納稅義務人運用資訊通信技術，使用綜合所
      得稅電子結算申報繳稅系統，以網際網路傳輸年度綜合所
      得稅結算資料完成申報，或列印二維條碼結算申報書向財
      政部各地區國稅局辦理申報，提供多元化申報管道並提昇
      稽徵機關為民服務效能，特訂定所得稅電子結算申報作業
      要點，為該要點第1 點所明定。又依行為時綜合所得稅電
      子結算申報作業要點壹、總則篇第2 點規定：「所得稅法
      第七十一條、第七十六條及第七十七條有關綜合所得稅結
      算申報，其申報程序及應填報之申報書、應檢附之附件，
      於採用網際網路傳輸申報（以下簡稱網路申報）或以二維
      條碼結算申報書向國稅局辦理申報時，依本要點規定辦理
      。」參、申報程序篇第4 點規定：「四、免稅額、扣除額
      及抵減資料：…（三）納稅義務人輸入下列扣除額資料，
      並應依本要點壹、總則三之規定另行檢送相關證明文件、
      單據：１列舉扣除額之捐贈、保險費、醫藥及生育費、災
      害損失、購屋借款利息、租金支出、公職人員選舉罷免法
      規定之捐贈或競選經費、私立學校法規定之捐贈。2 特別
      扣除額之財產交易損失扣除額、殘障特別扣除額、教育學
      費特別扣除額。…」第6 點規定：「採用網路傳輸申報：
      （一）傳輸申報：納稅義務人可利用第貳點規定之網路申
      報通行碼，透過網際網路傳送申報資料辦理網路申報。若
      非採用網路申報者，以系統列印產出之試算表等相關書表
      ，稽徵機關得不予收件。（二）回信確認：網際網路服務
      業者收到納稅義務人申報資料時，即回傳完成申報訊息、
      檔案編號及收執聯。若納稅義務人依本要點規定需另行檢
      附證明文件、單據，則增加回傳掛號回函封面及應檢送各
      項證明文件單據申報表。…（四）納稅義務人於網路申報
      完成後，其依規定應檢附之證明文件、單據之送件期限規
      定如下：1.依法應行檢送之其他證明文件、單據，應於法
      定申報期限屆滿後10日內寄送戶籍所在地國稅局所屬分局
      、稽徵所、服務處，或遞送各地區國稅局所屬分局、稽徵
      所、服務處。2.送達日期：親自遞送者，以證明文件、單
      據送達稽徵機關之收件日為準；以掛號寄送者，以發寄郵
      局之郵戳日期為準。」可知，納稅義務人以網際網路申報
      綜合所得稅，必然收到回傳之完成申報訊息、檔案編號及
      收執聯；且採列舉扣除額者，仍應於法定期限內，檢附相
      關證明文件、單據，寄送戶籍所在地國稅局所屬分局、稽
      徵所、服務處，或遞送各地區國稅局所屬分局、稽徵所、
      服務處，始稱完成綜合所得稅之申報作業。然查，本件原
      告雖主張其係以網際網路之方式辦理93年度綜合所得稅結
      算申報，並採列舉扣除額，亦坦承未於法定期間內檢附相
      關證明文件、單據，寄送或遞送至戶籍所在地國稅局所屬
      分局、稽徵所、服務處以完成其申報程序，參酌上開說明
      ，自不能認已完成所得稅法第71條第1 項所定之申報義務
      。是以，原告以「鮮有人自願繳款而不申報者」等語為由
      ，主張其業已辦理93年度綜合所得稅結算申報云云，容非
      可採。
    5.本件原告既不能認定業已完成所得稅法第71條第1 項所定
      之申報義務，則依據同條第3 項規定，原告亦不得再適用
      同法第17條第1 項第2 款第2 目列舉扣除額之規定，主張
      依列舉扣除法計算其個人之綜合所得淨額。因此，原告主
      張「在被告亦有過失情形，期在合於情、理、法，及便民
      前提，本件應可依短漏報之規定許以列舉扣除額方式處理
      。原告係響應被告財政機關宣導網路報稅，國家既已收到
      稅金，結果並予列舉扣除計算相近，則國家並無稅金損失
      。」云云，誠屬誤解，委非可取。從而，被告以原告93年
      度未依規定辦理結算申報，乃依調查結果，就原告及其配
      偶、受扶養親屬93年度之營利、執行業務、薪資、機會中
      獎之獎金所得核計為2,199,984 元，並按當年度納稅義務
      人有配偶者之標準扣除額67,000元減除扣除額（財政部92
      年12月9 日臺財稅字第0920456703號公告），核定原告綜
      合所得淨額1,735,634 元及補徵應納稅額69,707元，並無
      不合。
    6.雖原告再主張「依93年度綜合所得稅結算電子申報繳稅系
      統單機版『計算及上傳』信用卡繳稅畫面顯示：『選擇信
      用卡繳稅後，請按申報資料上傳鈕開始繳稅』，與『申報
      資料上傳』鈕均在同一畫面，原告已按『申報資料上傳鈕
      』並傳送出信用卡繳稅等相關資料，現又認原告『未申報
      』，顯與上開畫面顯示之訊息矛盾，被告之稽徵機關難認
      全無過失，似尚不足以證明原告有過失。」云云。但查：
      使用93年度綜合所得稅結算電子申報繳稅系統者，應先點
      選登入方式，若選定「使用自然人憑證IC卡登入」，則需
      插入自然人憑證IC卡，並輸入密碼、國民身分證統一編號
      ；隨後輸入基本資料、扶養親屬資料、所得資料、列舉扣
      除資料、扣除額，並進行稅額試算、輸入投資抵減稅額、
      重購自購住宅、大陸地區所得稅扣抵、列印試算表；當系
      統試算結果為應納稅款時，系統提供三種繳稅管道，供納
      稅人選擇，即繳稅取款委託書、線上繳稅及信用卡繳稅方
      式，經點選「計算及上傳」鍵後，出現繳稅視窗，先點選
      繳稅方式（分繳稅取款委託書、線上繳稅及信用卡繳稅）
      ，若選定信用卡繳稅，則應輸入國民身分證統一編號及持
      卡人姓名，並按下「申報資料上傳」鈕開始繳稅，隨即出
      現「信用卡繳稅」視窗，輸入信用卡卡號、到期日（信用
      卡有效日期）後，按下「確定」鍵，即出現「信用卡繳稅
      」之確認視窗，並取得銀行授權碼，經核對無誤後，按下
      「上傳」鈕，完成信用卡繳稅之授權程序，並出現授權成
      功之畫面，再點選「上傳」鈕即完成申報作業；整個上傳
      申報作業成功後，系統才會出現「列印」按鈕，供使用者
      列印收執聯，附件寄送信函封面、應檢送各項文件單據申
      報表；若不需檢附任何證明文件，僅出現列印收執選項。
      以上使用93年度綜合所得稅結算電子申報繳稅系統之操作
      過程，分別有該報繳系統之教育訓練手冊（參見第11頁至
      第41頁）、信用卡繳稅之流程畫面（參見本院卷）在卷可
      資比對及印證，其操作流程及模式，就報稅及繳稅事務而
      言，尚稱簡易且便利。況且，在上開點選繳稅方式及取得
      銀行授權碼、完成信用卡繳稅之授權程序過程中，畫面裡
      亦分別顯示「選擇信用卡繳稅後，請按申報資料上傳鈕開
      始繳稅」、「您已完成信用卡繳稅授權成功，但申報上傳
      作業尚未完成，請點選上傳鈕才能完成申報作業」等提醒
      型用語，有上開例示之網頁資料附卷足憑，一般使用者當
      不致對各種「上傳」、「確定」鍵之功能或目的有所誤認
      。而原告所言：「計算及上傳」畫面當中，「選擇信用卡
      繳稅後，請按申報資料上傳鈕開始繳稅」，應更改為「選
      擇信用卡繳稅後，請按信用卡繳稅鈕開始繳稅」；「3.請
      按下鈕上傳申報資料→申報資料上傳（鈕）」等文字，應
      更改為「3.請按下鈕開始信用卡繳稅→信用卡繳稅（鈕）
      」等語，固可使上開操作流程更加淺顯、明確，然尚不能
      據此謂之有程式設計錯誤或不良之問題，甚或直指稅捐機
      關就此設計與有過失。再者，以電子申報綜合所得稅之制
      度已實施多年，使用者逐年增加，或有少數人使用時發生
      「信用卡繳稅成功、但申報失敗」之情形，然此種現象畢
      竟為少數，絕大多數之使用者均申報成功，足見原告之情
      形應屬個案，而非通例。況且，原告在91及92年度均是以
      網際網路及信用卡繳稅方式辦理個人綜合所得稅之結算申
      報，且均已成功，亦有原告91年度、92年度綜合所得稅籍
      資料清單、線上繳款書資料查詢、財稅資料中心程式目的
      與規格說明、代碼編碼說明等資料附卷可參，更見原告係
      有類似的報繳經驗，當可輕易判斷此次申報程序是否成功
      （例如，原告進行申報時，未收到回傳完成申報訊息、檔
      案編號及收執聯；或未取得回傳掛號回函封面及應檢送各
      項證明文件單據申報表，均能有所警覺），若未成功仍可
      再次操作，直到成功為止。原告應注意、未注意而不注意
      ，即難謂無過失責任。其此次未完成申報程序，應純粹係
      因個人偶然的操作失誤所造成，而非網路申報程式設計不
      良所致，不可歸咎於稽徵機關。從而，原告上節主張網路
      申報程式及畫面訊息矛盾、稽徵機關並非全無過失及無證
      據足以證明原告有過失等各節，純係原告個人認知，洵非
      可採。
    7.再按，行政罰法第7 條第1 項規定：「違反行政法上義務
      之行為非出於故意或過失者，不予處罰。」又同法第45條
      第1 項規定：「本法施行前違反行政法上義務之行為應受
      處罰而未經裁處，於本法施行後裁處者，除第十五條、第
      十六條、第十八條第二項、第二十條及第二十二條規定外
      ，均適用之。」本件原告未依規定辦理93年度之綜合所得
      稅結算申報，已如前述，其有違反所得稅法第110 條第2
      項之客觀行為，至屬灼然，原告訴稱其縱有違章行為，亦
      係違反所得稅法第110 條第1 項規定，而非違反第2 項規
      定云云，即有誤解。另原告未完成系爭年度之綜合所得稅
      結算申報程序，係因個人偶然的操作失誤所造成，而非網
      路申報程式設計不良所致，不可歸咎於稽徵機關，前已論
      及，其有違反上開規定之主觀責任，亦甚明顯。揆諸上開
      規定，原告自應承擔本件違章責任。從而，被告依據調查
      結果，除核定原告綜合所得總額2,199,984 元、綜合所得
      淨額1,735,634 元及補徵應納稅額69,707元外，並參酌其
      漏報之所得均已填報扣免繳憑單之情節，依上開所得稅法
      第110 條第2 項、稅務違章案件裁罰金額或倍數參考表之
      規定，就其所漏稅額69,707元處0.4 倍罰鍰27,800元（計
      至百元止），經核既未逾越法定裁量範圍，且無與法律授
      權目的相違或出於不相關動機之裁量濫用，亦無消極不行
      使裁量權之裁量怠惰等情事，自難謂為不法。
    8.又本件係依據上開稅務違章案件裁罰金額或倍數參考表所
      規定之倍數處罰，而該倍數表與法律授權目的並無牴觸，
      可作為稅捐稽徵機關裁處之依據，業如前述，被告予以援
      引適用，尚無不合。固然，原告係因過失而有本件違章行
      為，或有該稅務違章案件裁罰金額或倍數參考表使用須知
      第4 點有關減輕規定之適用，然此要屬行政裁量之範疇，
      被告行使裁量權，認定原告之行為與一般類似違章情節並
      無重大或較輕之情形，乃未予適用並減輕處罰，尚難謂有
      何違法之處。是以，原告訴稱「縱人民因過失而未盡行政
      義務仍不能免罰，但行政機關未區分故意、重大過失、輕
      微過失，而為不同程度之後續處理，竟將原告屬輕微過失
      ，與故意不申報不繳稅之情形，為完全相同之處理並處0.
      4 倍之罰鍰，顯有違比例原則、平等權，及有礙納稅義務
      人之財產權與名譽。」云云，亦有誤解，尚非可取。
    9.至於原告所訴「稽徵機關為節省人力物力大力推銷網路申
      報，原告配合之並已自行繳納稅款，如果此情又被指為未
      申報加罰鍰，將導致民怨，如再經報章、媒體、民意代表
      等披露質詢，對稽徵機關推廣網路申報將有負面影響，並
      影響機關之信譽。…被告明知納稅義務人有可能『繳稅成
      功、但申報失敗』，自有義務另設計檢核功能，於『收到
      稅款、但未收到申報書』時，顯示異常，及時通知納稅義
      務人限期補正，若不補正即可罰鍰，使納稅義務人有機會
      修正其過失。」等各節，或屬稽徵機關基於便民禮民應行
      檢討改進之建議事項，或於法無此義務（依所得稅法第79
      條第2 項規定，綜合所得稅納稅義務人未依規定期限辦理
      結算申報，稽徵機關無須填具滯報通知書），均與被告是
      否違法無涉，且不能作為原告減免其違章責任之事由，故
      非可採，併予敘明。
（四）綜上所述，原處分以原告未自行辦理93年度綜合所得稅結
      算申報，事證明確，除補徵稅額外，並處罰鍰，其認事用
      法均無違誤，訴願決定遞予維持，亦無不合，原告徒執前
      詞，訴請撤銷訴願決定及原處分，即無理由，應予駁回。
（五）兩造其餘主張陳述，於判決結果不生影響，無庸一一論列
      ，併予敘明。
據上論結，本件原告之訴為無理由，爰依行政訴訟法第233 條第
1 項、第98條第1項前段，判決如主文。
中    華    民    國    97    年     4    月   21     日
                            臺北高等行政法院第一庭
                                      法  官  劉錫賢
上為正本係照原本作成。
本件以訴訟事件所涉及之法律見解具有原則性者為限，始得於本
判決送達後20日內向本院提出上訴狀並表明上訴理由，如已於本
判決宣示後送達前提起上訴者，應於判決送達後20日內補具上訴
理由（均按他造人數附繕本），且經最高行政法院許可後方得上
訴。
中    華    民    國    97    年     4    月   21     日
                                      書記官  林佳蘋


司法院資訊處製作；財團法人民間司法改革基金會備份。
